# 同一控制下企业合并股权减值补偿会计处理问题

提问人：ZSZcpa 时间：2022-03-05 14:49:39
陈版主，项目目前碰到一个同一控制下企业合并，股权减值补偿的会计处理事项：一、基本情况A上市公司 21 年以发行股份的方式收购其控股股东甲集团持有的B、C公司100%股权，交易于21 年 930 完成，假设上述B公司股权价值为 4 亿元，C公司股权价值为 6 亿元，合计 10 亿元。A公司股份发行价格 10 元/股，共向甲集团发行 1 亿股。 2020 年 12 月 31 日A公司股票收盘价为 13 元/股。根据收购协议，甲集团对A公司做出了B、C公司股权减值补偿承诺。减值补偿承诺期间为 21 年、 22 年、 23 年。减值补偿协议约定在减值补偿期间每个会计年度结束之日起 3 个月内由A公司聘请评估机构对B、C公司股权进行评估，并出具专项评估报告。根据评估结果，由A公司对B、C公司的合计价值在每个会计年度进行减值测试，并聘请具有证券期货业务资格的会计师事务所出具减值测试专项审核报告（以下简称“减值测试专项审核报告”）。如B、C公司合计股权价值在减值补偿期间任何一个会计年度的合计期末价值（具体为该会计年度期末标的资产的评估价值）较本次重组中的合计交易作价发生减值，则甲集团就该等减值额以其本次重组中所获得的A的股份进行补偿，补偿股份由本公司以 1 元总价回购并予以注销，补偿的股份数按照减值额除股份发行价进行计算。如发生甲集团须向A公司进行补偿的情形，A公司应在审计机构对标的资产的减值测试情况出具专项审核意见之日起 30 日内计算应补偿股份数、书面通知甲集团，并由A公司发出召开上市公司董事会和股东大会的通知，经股东大会审议通过，A公司以人民币1.00元总价向甲集团定向回购其当年应补偿的股份数量，并在其后 10 日内予以注销。若A公司上述应补偿股份回购并注销事宜未获得股东大会审议通过或因未获得相关债权人同意等原因而无法实施的，则A公司应在上述情形发生后的 2 个月内，并将相应股份赠送给A供公司其他股东。 二、会二、会 计处理理 1. 假假 设 确确定存在定存在减减 值 ，， 2021 年年 1231 时 点是否需要 对该 减减 值补偿进 行行 账务处 理理？？根据协议，相关的减值补偿金额测算工作在当年结束后 3 个月内进行，A上市公司计划 2022 年 3 月 30 日B、C公司股权减值测试才能够出现结果，而当年年报在 3 月 22 日进行公告，年报公告时，相关减值补偿尚未出结果，是否可以不进行账务处理？我们目前认为正常应该进行账务处理，如果补偿的是现金或者其他资产的话应该在 20211231 进行账务处理，但是本案例补偿的是A公司自身的权益工具，该事项整体上对A公司的净资产并不产生影响，实质是A公司权益项目的一个调整，因此我们目前判断在后期进行回购的时候进行账务处理较为妥当，不知道判断的对不对？2. 假设 21 年 1231 的B公司股权价值为 5 亿元，C公司股权价值为 2 亿元，合计为 7 亿元，减值 3 亿元，需要甲集团补偿A公司股份0.3亿股。对于该事项账务处理目前存在两种方案：方案一：根据甲集团需要补偿A公司0.3股， 借：库存股 0.3亿元 贷：资本公积 0.3亿元 该 方案存在的 问题 ：：在在 2021 年年1231 时 点点 补偿 的股的股份份并未回并未回 购 ，， 计 入入 库 存股与事 实 不符。不符。方案二：根据甲集团补偿A公司的股份价值确认其他应收款/其他流动资产（ 1 ）在 2021 年 1231 时点作如下账务处理：借：其他应收款/其他流动资产 0.3亿股*13元/股=3.9亿元 贷：资本公积 3.9亿元 （ 2 ）假设在 2022 年 3 月 31 日进行了股份回购借：库存股 0.3亿元 资本公积 3.6亿元+1元 贷：其他应收款/其他流动资产 3.9亿元 银行存款 1 元 该方案存在如下问题：净资产波动较大。 21 年 12 月 31 日净资产增加了3.9亿元， 2022 年 3 月 31 日净资产又减少了3.9亿+1元。该事项整体对净资产几乎没有影响，但是由于会计处理在不同的报表日导致净资产发生了较大的波动，该波动是否存在合理性？（上述金额仅为举例，实际减值金额可能较大）陈版主是否认可在 20211231 不进行账务处理的意见，如果不认同，认为需要进行账务处理的话，具体应该如何处理？还望赐教！

回答人：chenyiwei
1 、对于资产减值，应在期末及时确认并计入当年度的损益。
2 、对于补偿，由于需在减值评估报告出具后由双方协商确定补偿金额，因此在资产负债表日尚不存在一项收取确定金额补偿的现时权利，因此在资产负债表日不应确认该应收补偿款（这一点与非同一控制下企业合并的或有对价不同，因为后者是以公允价值计量且其变动计入损益的金融资产，而前者不是）。
另外在资产负债表日不确认应收补偿款的另一项现实考量是：一旦就此确认应收补偿款，将导致大额的非经营性资金占用，这是非常敏感的问题，且较难解释。

提问人：ZSZcpa 时间：2022-03-08 12:27:50
再请教一下陈版主：
1.因为该收购构成同一控制下企业合并，A公司账面对B、C公司的长投是按合并日账面净资产挂账的，甲集团对A公司的股权减值补偿是参考的是收购评估日的评估价值，因为 20211231 评估的股权价值肯定是高于A公司账面对B、C公司的账面价值的，该种情况下是否不用再A公司账面计提股权减值？
2.《中审众环实务案例卷 2020 》问题3-2-42（同一控制下企业合并对赌业绩未完成，对赌双方及最终控制方就股份回购注销的会计处理），与本案例基本一致，会计处理确认了其他应收款，陈版主如何理解该案例的会计处理？

回答人：chenyiwei
1 、根据资产减值测试结果，如果确定未发生减值的，则无需计提减值准备。 2 、关键是金额的确定性以及对方是否认可该金额。不同的案例有不同的考虑。